臺灣高等法院高雄分院刑事判決　　　　 96年度上訴字第411號
上　訴　人　臺灣高雄地方法院檢察署檢察官
上　訴　人
即　被　告　甲○○
上列上訴人等因被告違反毒品危害防制條例案件，不服臺灣高雄
地方法院95年度訴字第3214號中華民國96年1 月12日第一審判決
（起訴案號：臺灣高雄地方法院檢察署95年度毒偵字第6710號）
，提起上訴，本院判決如下：
    主  文
上訴駁回。
    事實及理由
一、本案經本院審理結果，認第一審判決認事用法及量刑均無不
    當，應予維持，並引用第一審判決書記載之事實、證據及理
    由（如附件）。
二、檢察官上訴意旨以：被告甲○○除上揭犯行外，另於95年8
    月3 日下午9 時15分許回溯48小時內某時，在不詳處所施用
    第一級毒品海洛因，此部分與上揭犯行間具有集合犯之關係
    ，原審未及審理等語。
三、經查：
　(一)按行為人各次施用毒品之行為，縱認有其時間上之密接性，
  　然無論依社會通念或物理性質觀之，均非無法分割，仍係可
  　分之數行為。施用毒品之行為，固常有因成癮及毒品依賴而
    反覆為之之情形，惟此類型之犯罪是否另以單獨一罪之方式
    規範之，乃應否另行立法之問題。申言之，犯罪行為是否為
    「集合犯」之一罪，係由法定犯罪構成要件內容觀察論斷，
    與該犯罪行為於生活經驗上是否通常具有反覆性、常習性或
    成癮性並不相涉。某犯罪在生活經驗上是否通常具有反覆性
    、常習性、職業性或成癮性而應獨立成為另一犯罪構成要件
    類型，以刑法為一次評價，論以一罪，乃立法評價的問題。
    法院於具體案件之審判，自不得脫離法定犯罪構成要件要素
    之規範，而逕將生活經驗上通常具有反覆性、常習性、職業
    性或成癮性之多次犯罪行為，論以集合犯之一罪。準此，現
    行毒品危害防制條例第10 條 第1 項、第2 項之規定，係以
    「施用」毒品為犯罪構成要件，而非以反覆施用毒品成癮為
    構成要件，故無論是否反覆施用毒品成癮，均有該條項之適
    用，其罪數仍應以被告之施用行為數為判斷基準。自不得因
    施用毒品者常有反覆施用而成癮之情形，即逕將此條項之犯
    罪構成要件解為係針對反覆施用毒品成癮者而為之規定，而
    謂施用毒品成癮者反覆所為之數次施用毒品行為係常習犯之
    包括一罪。易言之，現行毒品危害防制條例第10條第1 項、
    第2 項並未將「反覆實施」或施用毒品「成癮」規定為犯罪
    構成要件要素之一，法院即無從將此等要件列為本條項之構
    成要件要素，而謂本條項係集合犯之規定，犯之者雖反覆多
    次為之仍應一次評價而論以一罪。舉例言之，95年7 月1 日
    修正施行前之刑法第322 條常業竊盜罪，於此次修正前，因
    立法認此種常習犯應另以獨立之犯罪構成要件類型處罰，而
    有該條針對竊盜常業犯之獨立規定，此次修正認此常業犯之
    構成要件類型已無存在之必要而加以刪除，此均屬刑事立法
    考量之範圍，並非犯罪行為一有反覆性、常習性或成癮性即
    可當然解為包括一罪。況海洛因、甲基安非他命毒品固有成
    癮性，然施用者並非必然已成癮，亦非必然反覆密集施用，
    若將毒品危害防制條例第10條第1 項解為習慣犯或成癮犯之
    規定，則施用毒品頻率不高而未成癮者，即不該當此犯罪構
    成要件，而無適用此條項之餘地，此解釋之不當已甚顯然。
    再者，施用毒品成癮者與偶有施用行為者之可罰性顯不相同
    ，一體適用毒品危害防制條例第10條第1 項或第2 項之規定
    ，法定刑度完全相同亦非妥適，且未反覆實施成癮者依數罪
    併罰之規定分論併罰，反覆實施成癮者論以實質一罪，其矛
    盾猶為顯然。再按「本法規定連續犯以來，實務上之見解對
    於本條『同一罪名』之認定過寬，所謂『概括犯意』，經常
    可連綿數年，事實審判決之前，對繼續犯同一罪名之罪者，
    均適用連續犯之規定論處，不無鼓勵犯罪之嫌，亦使國家刑
    罰權之行使發生不合理之現象。因此，基於連續犯原為數罪
    之本質及刑罰公平原則之考量，其修正既難以週延，爰刪除
    本條有關連續犯之規定」，95年7 月1日 修正施行之刑法第
    56條立法理由足堪參酌。是本次刑法廢除有關連續犯規定之
    意旨，乃在防止刑罰之寬濫及避免淪於鼓勵犯罪之嫌疑至明
    。關於行為人連續多次施用同級毒品行為，其於本次修法前
    ，認行為人係基於概括犯意而論以連續犯，為實務上之通常
    見解，而依此適用之結果，法院仍得依修正前刑法第56條規
    定加重其刑至二分之一；於本次修法後，如認行為人之上開
    數施用同級毒品行為係屬「集合犯」而包括論以一罪，惟所
    謂「集合犯」並無得加重其刑之規定，其適用結果顯較適用
    「連續犯」處罰為輕；又論者所謂之「集合犯」，並無一定
    犯罪期間之限制，凡最後事實審宣示前之數年或數千百次施
    用同級毒品行為，均可包括視為一集合犯，而論以一罪，其
    不合理之處，不啻淪為上開立法理由所稱：「不無鼓勵犯罪
    之嫌，亦使國家刑罰權之行使發生不合理之現象」甚明。是
    上開所謂「集合犯」之見解，其有使連續施用毒品者之刑罰
    更寬濫，更有鼓勵犯罪之嫌疑，而悖於立法原意至明。另本
    次立法理由固有「連續犯之規定廢除後，對於部分習慣犯，
    例如竊盜、吸毒等犯罪，是否會因適用數罪併罰而使刑罰過
    重產生不合　理之現象一節，在實務運用上應可參考德、日
    等國之經驗，委由學界及實務以補充解釋之方式，發展接續
    犯之概念，對於合乎『接續犯』或『包括的一罪』之情形，
    認為構成單一之犯罪，以限縮數罪併罰之範圍」之意旨，惟
    其並非明指不分任何情形，只要施用毒品行為在最後事實審
    宣示判決前者均可依「包括的一罪」之法理而認為一罪亦明
    。又施用毒品者為「病」或「罪」，係屬刑事政策問題，自
    難僅因依數罪併罰結果科以行為人較重刑罰，即逕以「成癮
    、病患」之不確定概念而任依「集合犯」概念寬以處罰。是
    毒品危害防制條例10條第1 項、第2 項既非集合犯之規定，
    自應以被告施用毒品之次數，定其犯罪行為數。
  (二)被告於95年7 月14日晚間施用第一級毒品海洛因1 次，於翌
    （15）為警查獲後，直至同年8 月3 日20時20分許，被告始
    再為警查獲，而此次為警查獲採尿時，被告即否認曾有施用
    海洛因情事，業據其於警詢時供明在卷（見96年度毒偵字第
    487 號卷附警卷第2 頁），已難認被告有一再施用海洛因犯
    行。又95年7 月14日至同年8 月3 日約隔20日，被告於施用
    毒品海洛因後，相隔約20日始再施用海洛因，足認被告施用
    毒品情形尚非嚴重，應無執為「集合犯」論據之須反覆施用
    成癮性可言，更難認其前後2 次施用毒品行為係屬集合犯之
    關係甚明。檢察官上訴意旨認應論以集合犯，尚有誤會，其
    上訴自無理由。至被告上訴意旨以其尚有施用毒品案件未判
    決，指摘原判決不當，惟並未具體指明究尚有何施用毒品案
    件未及判決，該案件與本案有何事實上或法律上一罪之關係
    ，是其上訴為無理由。從而，本件上訴為無理由，應予駁回
    。
四、檢察官移送併辦部分（96年度毒偵字第487 號）與本件論罪
    科刑部分均無集合犯之關係，自非起訴效力所及，本院依法
    不得併予審理，自應退由檢察官另行處理，附此敘明。
五、被告經合法傳喚，無正當理由不到庭，爰不待其陳述，逕行
    判決。
據上論斷，應依刑事訴訟法第368 條、第371 條、第373 條，判
決如主文。
本案經檢察官許月雲到庭執行職務。
中　　華　　民　　國　　96　　年　　4 　　月　　18　　日
                  刑事第四庭    審判長法官　蕭權閔
                                      法官　陳吉雄
                                      法官　林水城
以上正本證明與原本無異。
如不服本判決應於收受本判決後10日內向本院提出上訴書狀，其
未敘述上訴理由者，並得於提起上訴後10日內向本院補提理由書
狀（均須按他造當事人之人數附繕本）「切勿逕送上級法院」。
中　　華　　民　　國　　96　　年　　4 　　月　　18　　日
　　　　　　　　　　　　　　　　　　書記官　吳新貞
附錄本件判決論罪科刑法條：
毒品危害防制條例第10條
施用第一級毒品者，處 6 月以上 5 年以下有期徒刑。
附件
臺灣高雄地方法院刑事判決　　　　　　　95年度訴字第3214號
公　訴　人　臺灣高雄地方法院檢察署檢察官
被　　　告　甲○○　男　34歲（民國○○年○○月○日生）
　　　　　　　　　　身分證統一編號：Ｚ000000000號
　　　　　　　　　　住高雄縣鳥松鄉○○村○○路46號
　　　　　　　　　　（另案於臺灣高雄第二監獄執行中）
上列被告因毒品危害防制條例案件，經檢察官提起公訴（95年度
毒偵字第6710號），被告於準備程序中就被訴事實為有罪之陳述
，經告以簡式審判之旨，本院合議庭裁定由受命法官獨任進行簡
式審判程序，判決如下：
    主  文
甲○○施用第一級毒品，處有期徒刑陸月，如易科罰金，以新臺
幣壹仟元折算壹日。
    事  實
一、甲○○曾因施用毒品案件，經依本院92年毒聲字第2431號裁
    定送戒治處所強制戒治，於民國93年6 月19日執行完畢釋放
    出所，並經臺灣高雄地方法院檢察署檢察官以93年度戒毒偵
    字第822 號為不起訴處分確定。詎其仍未不知悔改，基於施
    用第一級毒品海洛因之犯意，於前開強制戒治釋放後5 年內
    之95年7 月14日晚間某時，在其位於高雄縣鳥松鄉○○村○
    ○路46號之住處，以將獲因摻入香菸內點燃吸食之方式施用
    第一級毒品海洛因1 次。嗣其因為列管毒品人口，於95年7
    月15日上午11時許，在高雄縣鳥松鄉○○村○○路46號為警
    盤查，經其同意採尿送驗後，呈嗎啡陽性反應始獲上情。
二、案經高雄市政府警察局三民第二分局報告臺灣高雄地方法院
    檢察署檢察官偵查起訴。
    理  由
一、被告甲○○曾因施用毒品案件，經依本院92年毒聲字第2431
    號裁定送戒治處所強制戒治，於民國93年6 月19日執行完畢
    釋放出所，並經臺灣高雄地方法院檢察署檢察官以93年度戒
    毒偵字第822 號為不起訴處分確定，有臺灣高等法院被告前
    案記錄表在卷可稽，其於5 年內再度施用毒品，已合於毒品
    危害防制條例第23條第2 項之規定，應依法論科。又本件被
    告所犯為死刑、無期徒刑或最輕本刑為3 年以上有期徒刑以
    外之罪，其於準備程序中就被訴事實為有罪之陳述，經
    法官告知簡式審判程序之旨，並聽取公訴人之意見後，本院
    合議庭依刑事訴訟法第273 條之1 第1 項規定，裁定由受命
    法官獨任進行簡式審判程序，合先敘明。
二、訊據被告對上開犯行均坦承不諱，被告之尿液經具備鑑定尿
    液中毒品反應專業能力之高雄市立凱旋醫院以酵素免疫分析
    法初步檢驗，再以氣相層析質譜儀法確認檢驗，均呈嗎啡及
    可待因陽性反應，有該院95年7 月30日濫用藥物尿液檢驗報
    告、濫用藥物尿液檢體監管紀錄表各1 份附卷可按。而人體
    施用第一級毒品海洛因後，可於2 至4 天內自尿液驗出嗎啡
    之醫學經驗，亦經行政院衛管制藥品管理局91 年10 月3 日
    管檢字第110436號函文釋示明確。足證被告出於任意性之自
    白與事實相符，從而本件事證明確，被告犯行已堪認定。
三、核被告所為，係犯毒品危害防制條例第10條第1 項之施用第
    一級毒品罪，其施用毒品前持有毒品之低度行為應為施用毒
    品之高度行為所吸收，不另論罪。爰審酌被告施用毒品，觀
    察勒戒不起訴處分後猶不知悔悟，犯罪之動機、目的、施用
    期間、次數、所生身心之危害，犯後坦承犯行態度良好等一
    切情狀，量處如主文所示之刑。並審酌被告之職業為工、學
    歷為高職畢業、家境為小康及其犯罪之情狀等，認其易科罰
    金之折算標準以新臺幣1000元折算1 日為適當。
據上論斷，應依刑事訴訟法第273 條之1 第1 項、第299 條第1
項前段，毒品危害防制條例第10條第1 項，刑法第11條前段、第
41條第1 項前段，判決如主文。
本案經檢察官劉穎芳到庭執行職務。
中　　華　　民　　國　　96　　年　　1 　　月　　12　　日
                  刑事第九庭    法　官  王奕勛
以上正本證明與原本無異。
如不服本判決，應於收受送達後10日內向本院提出上訴書狀。
中　　華　　民　　國　　96　　年　　1 　　月　　13　　日
　　　　　　　　　　　 　       書記官   陳心儀
附錄本件判決論罪科刑法條：
毒品危害防制條例第10條第1 項
施用第一級毒品者，處 6 月以上 5 年以下有期徒刑。
